Inventaris van het archief van het Werkcomité archievenoverzicht Zuid-Holland, (1975) 1978-1984
Nationaal Archief, Den Haag
Werkcomité Archievenoverzicht Zuid-Holland
Werkcomité Archievenoverzicht ZH
1975-1984
merendeel 1978-1984
3470
0.20 meter; 9 inventarisnummers.
Normale geschreven, getypte en gedrukte documenten, geen bijzondere handschriften.
Nationaal Archief, Den Haag
Werkcomité Archievenoverzicht Zuid-Holland (1978-1984)
Het archief bevat onder meer stukken inzake het samenstellen en vervaardigen van een Zuid-Hollands archievenoverzicht, stukken betreffende vergaderingen van de Landelijke Commissie, de Provinciale Commissie van Zuid-Holland, en van het Werkcomité Archievenoverzicht Zuid-Holland; en correspondentie met betrokken instellingen en de Vereniging van Archivarissen.
Archiefvorming
Geschiedenis van de archiefvormer
Werkcomité: archiefvormer 1978-1984
Het onderhavige archief is gevormd door de secretaris van het Werkcomité Archievenoverzicht Zuid-Holland, hierna te noemen: het werkcomité of het comité. Het werkcomité werd in het leven geroepen op 8 maart 1978 tijdens een vergadering van Zuidhollandse archivarissen te Gouda. Het kreeg de taak toebedeeld een archievenoverzicht van alle openbare archiefdiensten in de provincie Zuid-Holland samen te stellen. Het comité slaagde erin deze taak te volbrengen. Precies zes jaar na de oprichting van het werkcomité werd het eerste exemplaar van 'De Archieven in Zuid-Holland' aan de commissaris der koningin in de provincie Zuid-Holland aangeboden. Het werkcomité werd vervolgens op 15 mei 1984 ontbonden.
Gedurende de gehele bestaansperiode van het Werkcomité Archievenoverzicht Zuid-Holland fungeerde T.P.M. Huijs, adjunct-gemeentearchivaris van 's-Gravenhage, als secretaris van het comité. Het archief werd gevormd ten gemeentearchieve van Den Haag, echter geheel los van het archief van die archiefdienst.
Het werkcomité bestond aanvankelijk uit vijf leden, sedert 11 maart 1981 uit vier leden. Alle leden waren in bevoegdheden aan elkaar gelijk. Binnen het comité bestonden geen functies zoals voorzitter of penningmeester. Formeel was er zelfs geen secretaris. Er was alleen een besluit dat de bovengenoemde 'secretaris' het archief zou vormen en bijhouden. Mede daaruit groeide de gewoonte dat hij de besprekingen van het werkcomité leidde. Wanneer zulks naar buiten toe niet anders mogelijk was, werd over voorzitter of secretaris gesproken. Het werkcomité beschikte niet over eigen financiële middelen en vormde derhalve ook geen archiefbescheiden van financiële aard.
Alle leden konden het werkcomité naar buiten mondeling of schriftelijk vertegenwoordigen. De archiefbescheiden die daaruit zijn voortgekomen, zijn allemaal in het archief opgenomen, ook al geschiedde dat soms later in de tijd. De bescheiden, waarover de individuele leden van het werkcomité de beschikking hadden in hun hoedanigheid als lid van het comité, waren altijd copieën uit het archief van het comité of expedities van minuten in het comitéarchief. Er zijn geen dergelijke bescheiden van leden van het werkcomité bij of in dit archief geplaatst.
Provinciale en Landelijke Commissies
Het Werkcomité Archievenoverzicht Zuid-Holland ontleende zijn taken en bevoegdheden aan de vertegenwoordigers van alle Zuidhollandse archiefdiensten met een openbaar karakter. Deze personen vormden samen de zogeheten Provinciale Commissie, die formeel uit 28 personen bestond. De Provinciale Inspectie der Archieven en de vertegenwoordiger van het semi-statisch archief van het provinciaal bestuur maakten er ook deel van uit. Daarentegen waren het Koninklijk Huisarchief, het Centraal Bureau voor Genealogie en soortgelijke, in Zuid-Holland gevestigde archiefinstellingen, er niet in opgenomen. Datzelfde gold voor de Centrale Archieven van grote ondernemingen, ministeries en kerkgenootschappen in Zuid-Holland.
Van 8 maart 1978 tot 15 mei 1984 vormde de Provinciale Commissie geen eigen archief. Dat deed het werkcomité in haar plaats. De verklaring voor deze gang van zaken was gelegen in het feit, dat het werkcomité tot taak had om op te treden als intermediair tussen de Provinciale Commissie aan de ene kant en de Vereniging van Archivarissen in Nederland, hierna te noemen V.A.N. of vereniging, ter andere zijde. De V.A.N. trad namelijk sedert het voorjaar van 1975 op als stimulator, organisator en voor de uitgever als contractpartij voor alle provinciale archievenoverzichten in Nederland, welke onder de reekstitel 'Overzichten van de archieven en verzamelingen in de openbare archiefbewaarplaatsen in Nederland' onder auspiciën van de vereniging bij uitgeverij Samsom b.v. te Alphen aan den Rijn verschenen. Voor de uitvoering van deze taak had de vereniging in 1975 (formeel in 1976) de 'Landelijke commissie voor provinciale archievenoverzichten' in het leven geroepen. Uit elke provincie maakte tenminste één archivaris deel uit van de landelijke commissie. Voor Zuid-Holland was dat W. Downer, gemeentearchivaris van Leiden. Deze legde op 8 maart 1978 deze taak neer, waarna T.P.M. Huijs de Zuidhollandse vertegenwoordiger in de landelijke commissie werd. Uit de landelijke commissie was een Redaktie voor de hele reeks gevormd. Daarin had geen vertegenwoordiger van de grootste provincie op archiefgebied zitting.
Op initiatief en onder leiding van de Leidse gemeentearchivaris kwamen een aantal, niet alle, Zuidhollandse archivarissen in 1975, 1976 en 1977 bijeen ter voorbereiding van de uitgave van het archievenoverzicht van Zuid-Holland. Ook de vergadering van 8 maart 1978 te Gouda, waarin het werkcomité werd opgericht, was in dat kader opgezet. Van deze aktiviteiten heeft de heer W. Downer archiefbescheiden gevormd, die men als het archief van de provinciale commissie zou kunnen aanduiden. Hij heeft echter die bescheiden deel laten uitmaken van het dienstarchief van het Gemeentearchief van Leiden en ze bovendien vermengd met de stukken die hij ontving of opmaakte als persoon die samen met de provinciale archiefinspecteur van Noord-Holland was belast met het ontwikkelen van een indelingsschema voor alle archievenoverzichten. Wij komen hier later op terug.
Achtergronden
Reeds spoedig kwam vast te staan dat de initiatiefnemers van het landelijk projekt van provinciale archievenoverzichten zich deerlijk hadden verkeken op de problemen die men op politiek, financieel, archiefinhoudelijk en organisatorisch terrein tegenkwam. Merkwaardigerwijze was dat geen reden om tijdig van de ingeslagen weg terug te keren, maar deze juist met een zekere verbetenheid en desnoods met verontachtzaming van de belangen van individuele archiefdiensten of personen proberen door te zetten. Een reeks van grotere en kleinere conflicten was het gevolg. Alleen tegen die achtergrond valt de manoeuvre van de vertegenwoordigers van de grote archiefdiensten in Zuid-Holland te begrijpen, om op genoemde 8 maart 1978 tegemoet te komen aan de wens van de Leidse gemeentearchivaris om anderen met het uitvoerende werk te belasten en daartoe vijf personen aan te wijzen: het reeds genoemde werkcomité. In de personele samenstelling werden alle soorten archiefdiensten daarin vertegenwoordigd. De heer F.W.J. Scholten namens het Rijksarchief in Zuid-Holland, de heer J.H. Streefland, Provinciale Archiefinspectie, voor de gemeenten en waterschappen zonder archivaris, alsmede voor de provinciale griffie en de provinciale waterstaat, de heer J.A. van den Hoek, Hoogheemraadschap van Rijnland, namens alle waterschappen mét een archivaris en de heren A.M. van der Woel en T.P.M. Huijs vertegenwoordigden de gemeentelijke archiefdiensten, waarbij zij als medewerkers van de Rotterdamse en Haagse archiefdiensten tevens deze belangen in onderling evenwicht dienden te houden. De plaats van F.W.J. Scholten werd na diens benoeming tot gemeentearchivaris van Zutphen sedert 24 oktober 1979 ingenomen door mevrouw J.M.A.Y. Bos-Rops, hoofd Externe Dienstverlening van het Rijksarchief in Zuid-Holland.
Géén der vijf leden van het werkcomité was diensthoofd. Allen stonden binnen hun dienst op een belangrijke post in de zijlijn. Als werkcomité mochten zij niet optreden als bestuur, doch slechts als intermediair. Zij konden de deelnemende archiefdiensten dus niet binden, noch hen verplichtingen opleggen. Het werkcomité kreeg in eerste aanleg ook niet tot taak een provinciaal archievenoverzicht van Zuid-Holland samen te stellen, doch slechts zodanige gegevens te verzamelen, dat de Provinciale Commissie een besluit kon nemen over de vraag of zo een overzicht te maken was en zo ja, hoe dat het beste zou kunnen geschieden.
Deze opzet was buitengewoon geraffineerd gekozen. De betrokken diensthoofden delegeerden het werk, maar behielden alle macht. Degenen aan wie werd gedelegeerd konden door hun positie, functie en gemis aan bevoegdheden met alle partijen in overleg treden, hoe tegengesteld de belangen ook waren. Bovendien kregen zij de steun van hun diensthoofden om zich daadwerkelijk aan deze, veel tijd en inzet vergende opdracht te wijden. Dat laatste gold helaas niet voor de heer J.H. Streefland, die zich genoodzaakt zag om die reden op 11 maart 1981 het werkcomité te verlaten.
Nadat het werkcomité was benoemd, kwam de Provinciale Commissie nog slechts één keer bij elkaar, en wel op 29 maart 1979 te Rotterdam. De gedetailleerde voorstellen, die het werkcomité had ontwikkeld, werden daar besproken. Er werd vervolgens besloten mee te werken aan de landelijke produktie. Het werkcomité werd ontslagen van zijn eerste taak en vervolgens stilzwijgend belast met de totstandbrenging van het Zuidhollandse archievenoverzicht, waarmee het zich de volgende vijf jaren heeft bezig gehouden. De geschiedenis daarvan wordt hier niet in detail weergegeven; het onderhavige archief moet als basis dienen om de gang van zaken voor de daarin geïnteresseerde onderzoeker te reconstrueren.
Geschiedenis van het archiefbeheer
Bij de opheffing van het werkcomité in 1984 werd het archief in eigendom overgedragen aan het Rijksarchief in Zuid-Holland. Daarbij werden geen beperkende bepalingen ten aanzien van de openbaarheid gesteld.
De rechtstitel is (nog) onbekend
Inhoud en structuur van het archief
3.12
Selectie en vernietiging
Alvorens het archief van het werkcomité aan het Rijksarchief in Zuid-Holland over te dragen, zijn de voor vernietiging vatbare bescheiden daaruit verwijderd. Daarvan is in de rubrieken aantekening gehouden. Er kwamen niet veel stukken voor vernietiging in aanmerking, omdat de eigenlijke kopij van de publicatie 'De archieven in Zuid-Holland' nooit als archiefwaardig was opgevat. De meest originele versie, de kaarten, was reeds in 1982 teruggezonden aan de deelnemende archiefdiensten. De bergen uitgetypte kopij, drukproeven, revisieproeven, indexen, inleidingen e.d. zijn door de leden van het werkcomité vernietigd. Het archief van het werkcomité omvat thans twee archiefdozen.
Ordening van het archief
Opbouw archief
In maart 1978 heeft de heer W. Downer de bescheiden die hij had ontvangen of opgemaakt uit hoofde van zijn betrokkenheid bij de totstandkoming van de provinciale archievenoverzichten uit het dienstarchief van de Leidse archiefdienst gelicht en aan de secretaris van het werkcomité overgedragen. Deze heeft ze als voorstukken opgenomen bij het archief van het werkcomité. Hij heeft daartoe in 1978 met terugwerkende kracht een agenda gevormd, die in 1975 aanvangt. Na registratie van de archiefbescheiden in chronologische volgorde in de agenda, werden de stukken voorzien van een code die de rubriek aangaf, waarbinnen het archiefstuk werd opgeborgen. De volgende rubrieken werden ingevoerd:
ZH VB Vergaderingen en besprekingen van de Provinciale Commissie van Zuid-Holland.
ZH BW Besprekingen van het Werkcomité Archievenoverzicht Zuid-Holland en briefwisseling tussen de leden van het comité.
ZH BR Briefwisseling met de betrokken instellingen in Zuid-Holland, anders dan onder ZH VB te rubriceren.
LC VB Vergaderingen en besprekingen van de Landelijke Commissie voor provinciale archievenoverzichten.
LC BR Briefwisseling met de Landelijke Commissie en de Vereniging van Archivarissen, anders dan onder LC VB te rubriceren.
LC OF Offertes ingewonnen door de Landelijke Commissie.
FI Stukken betreffende het ontwikkelen en toepassen van formulieren voor de bestandsopnames bij de deelnemende archiefdiensten.
IS Stukken betreffende de te hanteren indelingsschema's in de provinciale overzichten, alsmede inleidingen, grafisch ontwerp e.d.
KOPIJ Stukken betreffende de kopij voor het Zuidhollandse deel.
Binnen elke rubriek werden doorlopende volgnummers toegekend. In die volgorde werden de stukken in VNG-dossiermappen gehecht. Uiteraard sloten de gehanteerde rubrieken elkaar niet altijd uit. Er werd dan een zo verantwoord mogelijke keuze gemaakt. Incidenteel werd één stuk in kopievorm in meerdere rubrieken ondergebracht. In de laatste kolom van de agenda werd steeds de code van de rubriek en het volgnummer aangegeven. De agenda werd daarmee tevens tot indicateur.
Nadat alle stukken over de periode 1975 tot maart 1978 waren ingewerkt, heeft de secretaris de archiefvorming van het werkcomité hier direct aansluitend op voortgezet. Op het eerste gezicht lijkt het alsof er een archief is overgeleverd van het werkcomité over de periode 1975 tot 1984, doch voor de eerste jaren is dat schijn.
In de agenda werd ook een zekere voortgangscontrole bijgehouden. Men zal echter constateren dat die niet volledig is doorgevoerd.
Hoe te raadplegen?
Alle bescheiden zijn openbaar. Voor de eerste raadpleging dient men het archief in zijn geheel aan te vragen. De ruggegraat wordt dan in de periode 1975 tot maart 1978 gevormd door de indicateur met de rubrieken LC VB en LC BR samen; sedert 8 maart 1978 tot aan het einde door de indicateur met de rubrieken ZH VB en ZH BW samen. Via deze hoofdgroepen vindt men de verwijzigingen naar benodigde stukken in andere rubrieken. Wanneer men bij een volgende bestudering precies weet welke stukken men nodig heeft, kan men volstaan met de betreffende inventarisnummers aan te vragen.
Aanwijzingen voor de gebruiker
Openbaarheidsbeperkingen
Volledig openbaar.
Materiële beperkingen
Aanvraaginstructie
Openbare archiefstukken kunnen online worden aangevraagd en gereserveerd. U kunt dit ook via de terminals in de studiezaal van het Nationaal Archief doen. Om te kunnen reserveren dient u de volgende stappen te volgen:
Creëer een account of log in.
Selecteer in de archiefinventaris een archiefstuk.
Klik op ‘Reserveer’ en kies een tijdstip van inzage.
Verwant materiaal
Beschikbaarheid van kopieën
Beschrijving van de series en archiefbestanddelen
- Agenda, tevens indicateur, in 1978 aangelegd met terugwerkende kracht tot 27 oktober 1975 bijgehouden tot 15 mei 1984., 1; 1 band
- Stukken met de rubriekaanduidingen ZH VB en ZH BW., 27 oktober 1975 - 15 mei 1984; 2-3; 2 dossiermappen
  - ZH VB 1 - ZH VB 25. 27 okt 1975 - 19 apr 1979, ZH BW 1 - ZH BW 87. 5 apr 1978 - 16 nov 1983; 2
  - ZH BW 88 - ZH BW 138. 12 dec 1983 - 15 mei 1984, 3
- Stukken met de rubriekaanduiding ZH BR., 15 januari 1976 - 14 mei 1984; 4; 1 dossiermap
- Stukken met de rubriekaanduidingen LC VB en LC BR., (23 oktober) 1975 - 17 november 1983; 5; 1 dossiermap
- Stukken met de rubriekaanduiding LC OF., 8 april 1977 - 7 februari 1980; 6; 1 dossiermap
- Stukken met de rubriekaanduiding FI., (1975) - 20 december 1978; 7; 1 dossiermap
- Stukken met de rubriekaanduiding IS., 2 juli 1975 - 13 september 1979; 8; 1 dossiermap
- Stukken met de rubriekaanduiding KOPIJ., 23 juli 1980 - 18 november 1983; 9; 1 dossiermap